【裁判字號】    98,判,390
【裁判日期】    980409
【裁判案由】    關稅法
【裁判全文】
最  高  行  政  法  院  判  決
                                       98年度判字第390號
上  訴  人  台灣普樂士股份有限公司
代  表  人  甲○○○
訴訟代理人  王中平律師
被 上訴 人  財政部臺北關稅局
代  表  人  饒平
上列當事人間關稅法事件，上訴人對於中華民國96年2月1日臺北
高等行政法院95年度訴字第2433號判決，提起上訴，本院判決如
下：
    主  文
上訴駁回。
上訴審訴訟費用由上訴人負擔。
    理  由
一、上訴人（原名國臺實業股份有限公司）委由飛盈運通有限公
    司、九倉有限公司及美商聯邦快遞股份有限公司台灣分公司
    ，於民國89年3月22日至90年4月3日間向被上訴人報運進口
    UP-1100、U2-1080等數位資料投影機（DATA PROJECTOR）計
    20批，原申報稅則號別第8528.30.10號，關稅稅率5%，貨物
    稅稅率13%，經准按原申報事項完稅放行。上訴人未於收到
    稅款繳納證之日起14日內依規定聲明異議，請求複查，已分
    別於89年4月5日至90年4月17日陸續確定在案。嗣財政部91
    年5月28日台財稅字第0910453687號函釋及92年1月16日台財
    稅字第0920450383號函釋略以：廠商產製或進口之數位投影
    機，應可歸屬資訊產品範圍，核非屬貨物稅條例第11條第1
    項第2款規定之應稅貨物，不課徵貨物稅，變更85年8月21日
    台財稅第851138250號函釋，系爭貨物屬貨物稅條例第11條
    第1項第2款規定應稅貨物之見解。上訴人乃於94年3月21日
    以94年3月18日普字第94001號至第94004號聲明異議書，及
    94年3月18日復查申請書主張略以，系爭日本進口數位投影
    機，無內建電視影像調諧器，依上開財政部92年1月16日函
    釋意旨，不須課徵貨物稅為由，請求撤銷徵稅處分，並退還
    稅款。經被上訴人以94年7月8日北普復字第0941005932號、
    第0000000000號、第0000000000號及第0000000000號復查決
    定略以，本案經核於90年3月9日核發稅款繳納證，上訴人亦
    均分別於規定繳稅期限內完稅並提領貨物在案，卻延遲至94
    年3月18日始提起復查申請（被上訴人復查收文日期為94年3
    月21日），已逾法定申請復查期限，且其逾期並無不可抗力
    之原因，不合法定程序為由，為復查不受理之決定。上訴人
    不服提起訴願，經財政部95年1月5日台財訴字第0940046869
    0號及94年11月25日台財訴字第09400471550號訴願決定（案
    號：第00000000號、第00000000號、第00000000號及第0000
    0000號〈訴願決定書誤載為第00000000號〉）略以，上訴人
    申請核退溢繳稅款，被上訴人應予審酌上訴人之申請，有無
    逾關稅法第65條及稅捐稽徵法第28條之法定時效期間及要件
    ，而為可否退還稅款之函復，逕以上訴人已逾關稅法第45條
    （行為時關稅法第23條）所定之復查期限，不予受理為由，
    以復查決定否准其請，並非妥適為由，將原處分（復查決定
    ）撤銷，著由被上訴人另為適當之處分。案經被上訴人依據
    上開訴願決定意旨，將上訴人各申請書併予重行審酌結果，
    以95年2月20日北普進字第0951003845號函復略以，經核本
    案屬課稅已確定案件，且無退稅之理由，所為申請退還稅款
    之請求，歉難照准（下稱原處分）。上訴人復提起訴願，經
    財政部95年5月22日台財訴字第09500187670號訴願決定（案
    號：第00000000號）駁回，上訴人仍不服，遂提起本件行政
    訴訟。
二、上訴人起訴主張：系爭進口之數位型投影機係供會議簡報使
    用，主要功能係連結電腦輸出端將電腦顯示器之畫面同步投
    射以達簡報、電腦光碟資料播放之目的，無法直接接收電視
    訊號。而依財政部91年5月28日台財稅字第0910453687號函
    及92年1月16日台財稅字第0920450383號函釋意旨，非屬原
    課稅處分所認定貨物稅條例第11條第1項第2款之彩色電視機
    ，非應稅產品，被上訴人就系爭貨物核課之稅款，有適用法
    令錯誤致上訴人溢繳之情形，上訴人自得依關稅法第65條第
    1項及稅捐稽徵法第28條之規定，請求退還稅款。又財政部
    89年2月17日台財稅第0890451051號函就中強公司產製之數
    位投影機即認定液晶投影機應免課貨物稅，上訴人亦有34批
    同類報關貨物經復查認定免稅，其中包括與系爭貨物完全相
    同者，系爭貨物遭課稅處分，不符實質課稅公平原則等語。
    求為判決撤銷訴願決定及原處分，並命被上訴人應退還上訴
    人稅款新臺幣5,310,547元及自起訴狀繕本送達翌日起至清
    償日止，按郵政儲金匯業局之1年期定期存款利率計算之利
    息。
三、被上訴人則以：上訴人報運進口資料投影機計20批，經被上
    訴人依貨物稅條例第11條第1項第2款規定及財政部85年8月
    21日台財稅第851138250號函釋，從其所申報稅則號別第852
    8.30.10號，關稅稅率5%及貨物稅稅率13%，徵稅放行，並無
    違誤；上訴人未於收到稅款繳納證之日起14日內聲明異議，
    請求復查，業告確定在案。系爭貨物既已於91年5月28日前
    核課確定，自無財政部91年5月28日台財稅字第0910453687
    號函釋之適用。至財政部89年2月17日台財稅字第089045105
    1號函，認中強公司產製之液晶投影機，非屬應稅貨物，係
    僅就個案各型號之貨物所為之核認，系爭貨物型號尚有不同
    ，自不得引用。本件非屬關稅法施行細則第54條規定之顯然
    錯誤致短溢徵稅款案件，原核定亦無適用法令錯誤或計算錯
    誤，自無關稅法第65條第1項及稅捐稽徵法第28條之得退還
    溢繳稅款規定之適用等詞置辯，求為判決駁回上訴人之訴。
四、原審斟酌全辯論意旨及調查證據之結果，以：（一）按稅捐
    稽徵法第28條固規定：「納稅義務人對於因適用法令錯誤或
    計算錯誤溢繳之稅款，得自繳納之日起五年內提出具體證明
    ，申請退還；逾期未申請者，不得再行申請。」惟稅捐稽徵
    機關應退還稅款者，必須是因其適用法令錯誤或計算錯誤，
    致納稅義務人溢繳稅款之情形，始足當之，否則即無適用該
    條之餘地。而所謂適用法令錯誤，係指據以核課之法律或行
    政命令錯誤而言，至於法令變更或稽徵機關之見解變更，則
    非屬之。次按「行政主管機關就行政法規所為之釋示，係闡
    明法規之原意，固應自法規生效之日起有其適用。惟在後之
    釋示如與在前之釋示不一致時，在前之釋示並非當然錯誤，
    於後釋示發布前，依前釋示所為之行政處分已確定者，除前
    釋示確有違法之情形外，為維持法律秩序之安定，應不受後
    釋示之影響。」司法院釋字第287號亦著有解釋。又按「短
    徵、溢徵或短退、溢退稅款者，海關應於發覺後通知納稅義
    務人補繳或具領，或由納稅義務人自動補繳或申請發還。前
    項補繳或發還期限，以一年為限；短徵、溢徵者，自稅款完
    納之翌日起算；短退、溢退者，自海關填發退稅通知書之翌
    日起算．．．」關稅法第65條定有明文，此固係對在通關程
    序中未提起復查、訴願及行政訴訟之救濟程序，因而課稅確
    定者之退補關稅之規定，惟依同法施行細則第54條規定：「
    本法第65條所稱短徵或溢徵之稅款，指海關或納稅義務人於
    稅款完納後，因發現稅則號別、稅率適用、稅款計算、稅單
    填寫、幣別、計價單位、匯率、運費或保險費顯然錯誤致短
    徵或溢徵者．．．」。（二）系爭貨物係經被上訴人依當時
    有效之財政部85年8月21日台財稅第851138250號函釋：「進
    口液晶投影機，核屬貨物稅條例第11條第1項第2款規定之應
    稅貨物，應依法課徵貨物稅」意旨，認屬應稅貨物，依該規
    定核課稅款，經核並無不合。財政部雖於系爭稅款核課確定
    後，分別以91年5月28日以台財稅字第0910453687號及92年1
    月16日台財稅字第0920450383號函釋變更見解為：「關於廠
    商產製或進口之數位投影機，不論是否具Video或S-Video端
    子或模組，以商務簡報用途為主且可連接電腦輸出端之數位
    投影機，應歸屬資訊產品範圍，核非屬貨物稅條例第11條第
    1項第2款規定之應稅貨物，不課徵貨物稅」「關於廠商產製
    或進口之數位投影機，如經核無內建『電視影像調諧器』（
    TV VIDEO TUNER）並可連接電腦輸出端者，應可歸屬資訊產
    品範圍，核非屬貨物稅條例第11條第1項第2款規定之應稅貨
    物，不課徵貨物稅」惟系爭貨物稅款既已確定，被上訴人之
    核課處分即具有形式上及實質上之確定力，參諸司法院釋字
    第287號解釋意旨，被上訴人對系爭貨物稅款之原核定，即
    不受嗣後財政部變更見解之解釋令影響，被上訴人依系爭貨
    物進口當時有效之法令核定稅額，不生適用法令錯誤之問題
    ，亦無溢繳稅款可言，上訴人主張無可採。（三）上訴人所
    指財政部89年2月17日台財稅字第0890451051號函，以中強
    公司產製之液晶投影機，核非屬貨物稅條例第11條第1項第2
    款規定之應稅貨物，應不須課徵貨物稅一節，係就「攜帶式
    」貨物個案所為之核認，與系爭貨物不同，上訴人亦不否認
    系爭貨物非屬「攜帶式」，自不得比附援引，被上訴人依法
    核稅，要無違反實質課稅與公平原則可言。綜上所述，本件
    並無上訴人所稱關稅法第65條第1項及稅捐稽徵法第28條規
    定之適用法令錯誤致溢繳稅款情形，被上訴人否准退還稅款
    ，訴願決定予以維持，均無違誤。上訴人仍執前詞，訴請撤
    銷及判命退還稅款及利息為無理由，因將原決定及原處分均
    予維持，駁回上訴人之訴。
五、本院按：「電器類之課稅項目及稅率如左：．．．二、彩色
    電視機：從價徵收13%。」「進口應稅貨物，納稅義務人應
    向海關申報，並由海關於徵收關稅時代徵之。」貨物稅條例
    第11條第1項第2款、第23條第2項定有明文。依系爭貨物申
    報進口當時有效之財政部85年8月21日台財稅第851138250號
    函釋：「．．．進口液晶投影機，核屬貨物稅條例第11條第
    1項第2款規定之應稅貨物，應依法課徵貨物稅．．．。說明
    ：．．．ROLAVIEW85,90,95,105等型之LCD PROJECTOR雖無
    內藏電視調諧器，不具選台功能，然仍可直接接收錄放影機
    ，影碟機之視頻訊號及經調諧器解調後之電視視頻訊號；至
    於POLAVIEW 80型之LCD PROJECTOR雖無法直接接收視頻訊號
    ，惟經加裝一轉換器配備，即可將視頻之複合訊號分解為該
    機所能接收之RGB訊號，基本上應歸屬於稅則號別8528節之
    貨品。」若經調諧器或加裝轉換器配備後，即可接受視頻訊
    號者，應歸屬於稅則號別第8528節「電視接收機」（包括投
    影機及電視機）之貨品。該函釋為稅捐之中央主管機關就貨
    物稅條例第11條第1項第2款稅目及稅率為「彩色電視機」者
    ，對於「彩色電視機」之概念及定義，所為之釋示，闡明法
    規之原意，並無涵攝錯誤，亦無違背或逾越文義解釋之範疇
    ，更無違稅捐法律主義之意旨，自無違法或牴觸司法院釋字
    第217號解釋。本件被上訴人依行為時有效且合法之上開財
    政部85年8月21日台財稅第851138250號函釋意旨，認系爭貨
    物屬應課徵貨物稅貨物，而依貨物稅條例第11條第1項第2款
    規定予以課徵貨物稅，洵無不合。系爭貨物核課處分因上訴
    人未於收到稅款繳納證之日起14日內依行為時關稅法第23條
    規定聲明異議，請求複查，已分別於89年4月5日至90年4月
    17日陸續確定在案，為原審所確定之事實。財政部雖事後發
    布91年5月28日台財稅字第0910453687號函釋：「關於廠商
    產製或進口之數位投影機，不論是否具Video或S-Video端子
    或模組，以商務簡報用途為主且可連接電腦輸出端之數位投
    影機，應歸屬資訊產品範圍，核非屬貨物稅條例第11條第1
    項第2款規定之應稅貨物，不課徵貨物稅」（經後述函釋不
    再適用），針對商務簡報用可連接電腦輸出端之數位投影機
    ，可免徵貨物稅，及92年1月16日台財稅字第0920450383號
    函釋：「關於廠商產製或進口之數位投影機，如經核無內建
    『電視影像調諧器』（TV VIEDO TUNER）並可連接電腦輸出
    端者，應可歸屬資訊產品範圍，核非屬貨物稅條例第11條第
    1項第2款規定之應稅貨物，不課徵貨物稅，．．．本部91年
    5月28日台財稅字第0910453687號函，自本函發布日起，不
    再適用。」針對可連接電腦輸出端之數位投影機，可免徵貨
    物稅，此二函釋乃稅捐之中央主管機關基於特定租稅政策，
    所發布變更上開85年函釋所為之釋示。財政部91年5月28日
    台財稅字第0910453687號函釋、92年1月16日台財稅字第092
    0450383號函釋發布前，系爭貨物依上開財政部85年函釋所
    為之核課處分已確定在案，而上開85年函釋並無違法情事，
    業如前述，揆諸司法院釋字第287號解釋：「行政主管機關
    就行政法規所為之釋示，係闡明法規之原意，固應自法規生
    效之日起有其適用。惟在後之釋示如與在前之釋示不一致時
    ，在前之釋示並非當然錯誤，於後釋示發布前，依前釋示所
    為之行政處分已確定者，除前釋示確有違法之情形外，為維
    持法律秩序之安定，應不受後釋示之影響。」是本件並無在
    後之91年函釋、92年函釋之適用。原判決依調查證據之辯論
    結果，詳述得心證之理由及法律意見，敘明「系爭貨物係經
    被告依當時有效之財政部85年8月21日台財稅第851138250號
    函釋．．．意旨，認屬應稅貨物，依貨物稅條例第11條第1
    項第2款規定核課稅款，經核並無不合。財政部雖於系爭稅
    款核課確定後，分別以91年5月28日以台財稅字第091045368
    7號及92年1月16日台財稅字第0920450383號函釋變更見解．
    ．．，惟系爭貨物稅款既已確定，被告（被上訴人）之核課
    處分即具有形式上及實質上之確定力，參諸司法院釋字第28
    7號解釋意旨，被告（被上訴人）對系爭貨物稅款之原核定
    ，即不受嗣後財政部變更見解之解釋令影響」等語，該論述
    已彰顯上開85年函釋並無違法進而認定被上訴人加以適用並
    無不合，依上開本院見解，自無違誤。上訴意旨主張原判決
    對「前釋示（85年函釋）是否違法」之重要主張置而不論，
    指摘有理由不備之違法云云，要非可採。綜上所述，原審將
    原決定及原處分均予維持，駁回上訴人之訴，核無不合。上
    訴論旨，指摘原判決違誤，求予廢棄，難認有理由，應予駁
    回。
六、據上論結，本件上訴為無理由。依行政訴訟法第255條第1項
    、第98條第1項前段，判決如主文。
中    華    民    國    98    年    4     月    9     日
                    最高行政法院第一庭
                        審判長法官  鄭  淑  貞
                              法官  黃  淑  玲
                              法官  吳  慧  娟
                              法官  帥  嘉  寶
                              法官  胡  方  新
以  上  正  本  證  明  與  原  本  無  異
中    華    民    國    98    年    4     月    10    日
                              書記官  郭  育  玎


司法院資訊處製作；財團法人民間司法改革基金會備份。
